【裁判字號】    97,交抗,647
【裁判日期】    970930
【裁判案由】    聲明異議
【裁判全文】
臺灣高等法院高雄分院刑事裁定         97年度交抗字第647號
抗  告  人  高雄市政府交通局
代  表  人  甲○○
受處分人    乙○○
上列抗告人因違反道路交通管理處罰條例聲明異議案件，不服臺
灣高雄地方法院中華民國97年8 月29日裁定（97年度交聲字第16
71 號），提起抗告，本院裁定如下：
    主  文
抗告駁回。
    理  由
一、抗告意旨除抗告書所載：本局據以裁處異議人罰鍰新台幣4
    萬5 千元（依裁決書所主文記載應為5 萬2 千5 百元），顯
    係誤載，應予更正外，餘詳如附件抗告書所載（如附件）。
二、本件異議意旨略以：異議人即受處分人（下稱受處分人）於
    民國96年11月3 日某時，酒後騎乘車牌號碼OLX-746 號重型
    機車，於同日下午18時20分許（高雄市政府交通局違反道路
    交通管理事件裁決書誤載為上午8 時20分），行經高雄市○
    ○區○○路與沿海路口，因酒後肇事，經警對受處分人施以
    酒測，發現異議人呼氣中酒精濃度每公升0.68毫克。嗣由臺
    灣高雄地方法院檢察署（下稱高雄地檢署）檢察官以96 年
    度偵字第33214 號為緩起訴處分，受處分人已履行緩起訴所
    定之條件。惟原處分機關竟再依道路交通管理處罰條例第35
    條第1 項第1 款規定，裁處受處分人新臺幣（下同）52,500
    元，核與行政罰法之「一事不兩罰」原則不符，爰依法聲明
    異議等語【聲明異議範圍限於罰鍰處分部分】。
三、按汽車駕駛人，駕駛汽車經測試檢定有下列情形之一者，處
    15,000元以上60,000元以下罰鍰，並當場移置保管其車輛及
    吊扣其駕駛執照1 年；因而肇事致人受傷者，並吊扣其駕駛
    執照2 年；致人重傷或死亡者，吊銷其駕駛執照，並不得再
    考領：(一)酒精濃度超過規定標準。又汽車駕駛人，有下列情
    形之一者，應接受道路交通安全講習：(二)有第35條第1 項規
    定之情形。道路交通管理處罰條例第35條第1 項第1 款、第
    24條第1 項第2 款分別定有明文。次按行政罰法第26條規定
    ：「一行為同時觸犯刑事法律及違反行政法上義務規定者，
    依刑事法律處罰之。但其行為應處以其他種類行政罰或得沒
    入之物而未經法院宣告沒收者，亦得裁處之。前項行為如經
    不起訴處分或為無罪、免訴、不受理、不付審理之裁判確定
    者，得依違反行政法上之義務規定裁處之」，同法第1 條規
    定：「違反行政法上義務而受罰鍰、沒入或其他種類行政罰
    之處罰時，適用本法。但其他法律有特別規定者，從其規定
    。」而上開道路交通管理處罰條例第35條第1 項第1 款規定
    ，係對行為人違反行政法上義務規定之裁處，且該條例關於
    一行為同時觸犯刑事法律及違反行政法上義務規定者，並無
    特別規定，故若汽車駕駛人一個酒後駕車行為，經測試檢定
    酒精濃度超過規定標準，而同時涉有刑法第185 條之3 公共
    危險罪嫌時，道路交通管理處罰機關除有行政罰法第26條第
    1 項但書得處以其他種類行政罰者之情形，得裁處其他種類
    行政罰外，關於罰鍰部分，即應依上開行政罰法第26條及道
    路交通管理處罰條例第10條規定移送地方法院檢察署處理，
    除於移送後再有上開行政罰法第26條第2 項得依違反行政法
    上義務規定裁處之情形外，不得逕依道路交通管理處罰條例
    第35條第1 項第1 款規定，裁處行為人罰鍰之行政罰。
四、按緩起訴處分於其緩起訴期間屆滿，且未經撤銷時，是否屬
    不起訴處分之一種，雖不無爭執；又於94年2 月5 日公布，
    並自95年2 月5 日施行之行政罰法第26條第1 項雖規定：「
    一行為同時觸犯刑事法律及違反行政法上義務規定者，依刑
    事法律處罰之。但其行為應處以其他種類行政罰或得沒入之
    物而未經法院宣告沒收者，亦得裁處之」，但於94年12月28
    日修正公布，並自95年7 月1 日施行之道路交通管理處罰條
    例第35條第8 項則規定；「... 前項（指有酒精濃度超過規
    定標準而駕駛車輛等情形）汽車駕駛人，經裁判確定處以罰
    金低於本條例第92條第3 項所訂最低罰鍰基準規定者，應依
    本條例裁決繳納不足最低罰鍰之部分」，依其性質道路交通
    管理處罰條例第35條第8 項應為行政罰法第26條第1 項之特
    別規定。按被告所犯為死刑、無期徒刑或最輕本刑3 年以上
    有期徒刑以外之罪，檢察官參酌刑法第57條所列事項及公共
    利益之維護，認以緩起訴為適當者，得定1 年以上3 年以下
    之緩起訴期間為緩起訴處分（刑事訴訟法第253 條之1） 。
    就要件而言，緩起訴基本上係認被告有犯罪嫌疑，而暫緩起
    訴，並得課被告予一定之負擔或指示 (同法第253 條之2 第
    1 項，是緩起訴處分是一種刑事處罰。緩起訴之被告依檢察
    官緩起訴處分命令，向公益團體繳納捐款，係履行檢察官為
    緩起訴處分命令，性質上自屬於處分金，與罰金無異。則修
    正後道路交通管理處罰條例第35條第8 項所規定之罰金，解
    釋上自應包括依檢察官處分命令，而向公益團體繳納捐款在
    內，受處分人既依檢察官之緩起訴處分命令，向公益團體繳
    納捐款，即係履行檢察官為緩起訴處分命令，與受刑事處罰
    無異。
五、經查，本件受處分人在飲酒後呼氣酒精濃度超過每公升0.55
    毫克（達每公升0.68毫克）情形下，騎乘車牌號碼OLX-746
    號重型機車，於同日下午6 時20分許，行經高雄市○○區○
    ○路與沿海路口，因酒後肇事，經警對其施以酒測，發現呼
    氣中酒精濃度每公升0.68毫克，並由原處分機關以駕駛人酒
    精濃度超過規定標準為由，裁處罰鍰52,500元及施以道安講
    習之事實，業據受處分人自承在卷，並有高雄市政府警察局
    舉發違反道路交通管理事件通知單、高雄市政府警察局違反
    道路交通管理事件裁決書附卷可稽。又受處分人因上開酒後
    駕車案件，業經高雄地檢署檢察官於96年12月15日以96年度
    偵字第33214 號為緩起訴處分（緩起訴期間為2 年，並命異
    議人向國庫支付30,000元及書立悔過書），於97年1 月7 日
    確定，受處分人已依緩起訴內容分別書立悔過書及繳交3 萬
    元予國庫之事實，業經原審調取上開偵查案卷查明屬實。準
    此，受處分人以一酒後駕車之行為，同時觸犯刑事法律及違
    反行政法上義務，經檢察官依刑事法律為緩起訴處分，受處
    分人並依據該緩起訴處分向國庫支付3 萬元，該付款之性質
    與罰金相類，即無由再依違反行政法上義務之規定處罰之。
    而本件受處分人之緩起訴期間雖未屆滿，仍有可能因有刑事
    訴訟法第253 條之3 第1 項各款情形而受撤銷緩起訴之處分
    ，而繼續偵查或起訴，然檢察官撤銷緩起訴之處分時，被告
    已履行之部分，不得請求返還或賠償，刑事訴訟法第253 條
    之3 第2 項定有明文，是縱使受處分人所受之緩起訴處分嗣
    經撤銷，亦不影響其已履行向國庫支付一定金額之事實。據
    此，原處分機關依道路交通管理處罰條例第35條第1 項第1
    款規定，對受處分人上開酒後駕車之違規行為予以裁罰時，
    其裁處罰鍰部分自無從再適用行政罰之必要。惟受處分人所
    支付之緩起訴處分金僅3 萬元，參照上開處罰條例第35條第
    8 項、第92條第3 項規定意旨及違反道路交通管理事件統一
    裁罰基準表之裁罰標準，受處分人之呼氣酒精濃度超過每公
    升0.55毫克，逾越應到案期限60日以上，其最低罰鍰金額為
    52,500元，故受處分人尚須補繳不足部分之罰鍰22,500元【
    即52,500－30,000＝22,500】。從而，原處分機關逕以受處
    分人酒精濃度超過規定標準而裁罰，然對其裁處罰鍰超過上
    開22,500 元部分，即有未洽。
六、綜上所述，原處分機關對受處分人裁處超過22,500元部分之
    行政裁罰，即有未洽，受處分人此部分異議應有理由。原審
    因而裁定撤銷原處分關於罰鍰3 萬元部分，並諭知該部分受
    處分人不罰，至於原處分裁處罰鍰22,500元部分仍應由受處
    分人繳交，乃另諭知駁回受處分人此部分異議，其認事用法
    並無違誤。抗告人仍執陳詞提起抗告，並無理由，應予駁回
    。
七、據上論結，應依道路交通案件處理辦法第26條，刑事訴訟法
    第412 條，裁定如主文。
中    華    民    國    97    年    9     月    30    日
                  刑事第八庭    審判長法  官  洪兆隆
                                      法  官  李政庭
                                      法  官  陳志銘
以上正本證明與原本無異。
不得再抗告。
中    華    民    國    97    年    9     月    30    日
                                      書記官  盧雅婷


司法院資訊處製作；財團法人民間司法改革基金會備份。
